【裁判字號】    92,訴,90
【裁判日期】    920529
【裁判案由】    確認分割協議法律關係存在
【裁判全文】
臺灣屏東地方法院民事判決    九十二年度訴字第九○號
    原      告  乙○○
    訴訟代理人  丁○○
                張永昌律師
    被      告  丙○○      住.
                甲○○○    住.
右當事人間請求確認分割協議法律關係存在事件，本院判決如左：
    主      文
原告之訴駁回。
訴訟費用由原告負擔。
    事      實
甲、原告方面：
一、聲明：確認兩造於民國八十二年十二月九日就如附表一所示二十九筆共有土地之
    分割協議法律關係存在。
二、陳述：
（一）兩造共有如附表一所示二十九筆土地（地號如附表一所示「現在土地地號」，
      下稱系爭土地），兩造曾於民國八十二年十二月九日會同其他共有人（含實際
      所有與及占有而未辦理過戶之人），在涂德仁代書事務所簽立共有物分割協議
      書（下稱系爭分割協議書），約定依當時分管占有狀況進行分割，就各自分割
      所得面積與登記持分面積之差數，無需以現金互補差額，而系爭分割協議書簽
      立後，因礙於增值稅負擔，遲未能辦理分割登記。詎至九十年初，被告夫婦以
      法院裁判分割較省事為由，並稱將依既有分管占有實況（即系爭分割協議書所
      附分割圖）分割，徵得原告同意，乃列原告及其他不諳法律之共有人為被告，
      就其中十五筆系爭土地向鈞院民事庭訴請分割，經鈞院以八十九年度重訴字第
      二九七號受理在案，而原告認為將完全依現況分割，且事隔八年多，已遺忘八
      十二年間曾達成分割共有土地之協議，並尋不著系爭分割協議書，詎鈞院於九
      十年十二月十二日以八十九年度重訴字第二九七號民事判決分割並判命原告應
      補償被告差額，原告忿被告騙人，乃與其他共有人提起上訴（台灣高等法院高
      雄分院九十一年度重上字第二○號審理中）時，共有人丁○○忽憶及系爭分割
      協議書之存在，並於九十一年八、九月間自涂德仁代書取得系爭分割協議書與
      分割圖，旋陳於二審法院，詎被告夫婦當場爭執其存在，原告為尋求其他共有
      人認同，乃請其他共有人在分割圖上簽名，並出具同意書用以確認八十二年十
      二月九日確實簽立系爭分割協議書。茲為確認系爭分割協議之法律關係存在，
      並無裁判分割之必要，爰提起本件訴訟。
（二）按「共有物之分割，依共有人協議之方法行之」，「方割之方法，不能協議決
      定者」，始得依任何共有人之聲請為判決分割，民法第八百二十四條第一、二
      項規定甚明。據此，就共有土地既已達成分割之協議，並繪製分割圖，自無再
      行訴請法院裁判分割之必要，是系爭分割協議之法律關係存在與否，乃攸關裁
      判分割之前提要件欠缺與否，而影響前開分割共有物事件之判決結果，茲因被
      告爭執，致原告法律上地位生不安之危險，自有即受確認判決保護之法律上利
      益存在，而在系爭分割協議書上簽名之其他共有人，就系爭分割協議書之存在
      均無爭執，此有其他共有人所出具同意書可稽，僅被告二人爭執其存在，為此
      爰依民事訴訟法第二百四十七條規定，提起確認之訴。
（三）系爭分割協議之法律關係存在與否，攸關前開分割共有物事件之前提要件（訴
      訟利益）欠缺與否，而得直接影響前開分割共有物事件之判決結果，被告既否
      認系爭分割協議之存在，即有法律關係存在與否不明確，且原告主觀上所認其
      法律上地位之不妥狀態，能以確認判決除去之，是原告之法律上地位既因系爭
      分割協議法律關係存否而有不安之危險，參照最高法院二十九年度上字第四七
      三號與五十二年度台上字第一二四○號判例意旨，自有即受確認判決保護之法
      律上利益存在，與前開分割共有物事件是否將此列入應調查之前提事項尚屬二
      事，且攸關原告就此主張之審級利益，自非無另訴請求裁判之實益，而台灣高
      等法院高雄分院已於九十二年四月二十三日以九十一年度重上字第二○號民事
      裁定，前開分割共有物事件於本件確認之訴終結前，停止訴訟程序。
（四）其中十八筆系爭土地係依據九十年三月二日屏院正民愛字第八十九重訴二九七
      號及九十一年七月二十四日九一雄分院文民盈九十一重上二○字第八三七八號
      土地複丈成果圖上地號，即勘驗之標的為兩造共有坐落屏東縣潮州鎮○○段五
      七三、五七四、六○一、六○三、六○六、六○八、六○九、六一二、六一三
      、六一四、六一五、六一六、六一七、六一八、六一九、六二三、七三○地號
      等十八筆土地，其中六○六、六○七、七三○地號等三筆土地，因其上種植檳
      榔，依現況分給實際占有人，故裁判分割者僅十五筆土地。
（五）系爭分割協議書係由二張紙裝訂而成，此二張紙中間蓋有騎縫章，而分割圖並
      未與系爭分割協議書裝訂在一起，亦未蓋騎縫章，請求傳訊涂德仁，用以證明
      當時在系爭分割協議書上簽名之人確實在場，並同意系爭分割協議書所載內容
      而在其上簽名，約定分割方法即如分割圖所載。
三、對被告抗辨所為陳述：
（一）本件係請求確認分割協議之法律關係存在，因其他共有人對系爭分割協議之存
      在並無爭執，故無列為共同被告之必要，況爭執系爭分割協議存在者，僅被告
      丙○○與甲○○○二人，是依法當由原告乙○○提起本件訴訟而列丙○○與甲○○○為被告，始有確認實益。
（二）被告丙○○自承在系爭分割協議書上簽名蓋章，被告甲○○○亦在系爭分割協
      議書上蓋章，且其所蓋之印章與補償費清冊上印章相同，是系爭分割協議自屬
      存在，況系爭分割圖係依據既有分管占有實況請地政人員測繪，且為在其上簽
      名之人所認知之分割範圍，乃約定分配界線，始簽立系爭分割協議書，就此亦
      有涂德仁代書及在其上簽名之各共有人（不管係名義上或實質上擁有系爭土地
      所有權者）可證。
（三）兩造與其他共有人在系爭分割協議書上蓋章後，即請地政人員前來測量，始將
      重測前十二筆土地變成重測後二十九筆土地。
四、證據：提出共有物分割協議書與分割圖影本各一件，及本院八十九年度重訴字第
    二九七號民事判決影本一件、台灣高等法院高雄分院九十一年度重上字第二○號
    民事裁定與筆錄影本各一件、複丈成果圖影本二件、同意書影本一十二件、征收
    土地各項補償費清冊影本一件、土地登記謄本影本五十七件為證，並請求訊問證
    人涂德仁。
乙、被告方面：
一、聲明：駁回原告之訴。
二、陳述：
（一）原告起訴請求確認分割共有物之協議關係存在，此屬共有物之訴訟，依法自應
      以全體共有人為原、被告，本件起訴僅列原告乙○○，及被告丙○○與甲○○○三人，其餘十一位共有人卻放任不管，依法自有未合，有請鈞院以程序事項
      駁回其訴。
（二）被告於八十二年間尚未擁有全部系爭土地所有權，如系爭中山段五七三、五七
      四、六○七、六○八、六一二地號等六筆土地，被告甲○○○於八十二年間並
      無所有權，嗣於八十九年間經被告丙○○移轉始取得所有權，既然被告甲○○○並非系爭土地所有權人，試問何以成立分割協議。又原告所提系爭分割協議
      書，被告二人鄭重否認，被告當時並未同意簽名，請原告舉證證明系爭分割協
      議書之真正。
（三）系爭分割協議書固記載各共有人同意分割，然就分割方案卻完全闕如，自無任
      何分割方案之成立，是以縱使同意協議分割，但協議分割方案卻完全未予討論
      同意，契約重要之點根本未能達成共識，充其量僅是協議分割之初步共識，但
      仍稱不上是協議分割成立。再退一步言，縱使八十二年十二月九日成立分割協
      議，然被告甲○○○於八十九年間訴請鈞院裁判分割系爭土地時，全體共有人
      於該分割共有物事件審理中均稱同意由法院以裁判分割，並同意以公告地價加
      四成互為找補，亦即全體共有人已同意由法院以裁判分割，應有「合意解除」
      協議分割之法律意思表示，既已合意解除，本件原告故詞重彈，欠缺權利保護
      必要，且協議分割業已解除而不存在，應駁回其訴。
三、證據：提出本院八十九年度重訴字第二九七號民事事件之言詞辯論筆錄影本二件
    為證。
    理      由
一、原告主張：兩造與其他共有人共有系爭二十九筆土地，被告甲○○○於九十年間
    以原告及其他共有人為被告，就其中系爭十五筆土地訴請本院裁判分割，經本院
    以八十九年度重訴字第二九七號受理在案，並於九十年十二月十二日以八十九年
    度重訴字第二九七號民事判決分割並判命原告應補償被告差額，原告與其他共有
    人提起上訴，經台灣高等法院高雄分院以九十一年度重上字第二○號受理在案，
    而此時共有人丁○○忽憶及系爭分割協議書之存在，並於九十一年八、九月間自
    涂德仁代書取得系爭分割協議書及所附分割圖，旋陳於二審法院，詎被告夫婦當
    場爭執其存在，原告為尋求其他共有人認同，乃請其他共有人在分割圖上簽名，
    並出具同意書用以確認八十二年十二月九日確實簽立系爭分割協議書。亦即在系
    爭分割協議書上簽名之人，除丙○○與甲○○○外，就系爭分割協議書之存在均
    無爭執，為此當以丙○○與甲○○○為被告，提起確認之訴，始有確認實益。又
    按共有土地如已達成分割協議並繪製分割圖，自無再行訴請法院裁判分割之必要
    ，則系爭分割協議之法律關係存在與否，乃攸關裁判分割之前提要件欠缺與否，
    而影響前開分割共有物事件之判決結果，為此台灣高等法院高雄分院已於九十二
    年四月二十三日以九十一年度重上字第二○號民事裁定，前開分割共有物事件於
    本件確認之訴終結前，停止訴訟程序等情，業據原告提出與所述相符之本院八十
    九年度重訴字第二九七號民事判決、台灣高等法院高雄分院九十一年度重上字第
    二○號民事裁定、土地登記謄本、共有物分割協議書與分割圖、同意書等件為證
    ，並為被告所不爭執，尚堪信為真實。查原告訴請確認系爭分割協議之法律關係
    存在，除被告二人外，其他共有人就此並無爭執，自無列為共同被告之必要，則
    被告辯稱本件屬共有物之訴訟，依法自應以全體共有人為原、被告，本件起訴僅
    列原告乙○○，及被告丙○○與甲○○○三人，依法自有未合云云，尚非可取。
二、原告主張：兩造曾於八十二年十二月九日會同其他共有人，在涂德仁代書事務所
    簽立系爭分割協議書，約定依當時分管占有狀況進行分割，就各自分割所得面積
    與登記持分面積之差數，無需以現金互補差額，且於系爭分割協議書簽立後，即
    請地政人員前來測量，始將重測前十二筆土地變成重測後二十九筆土地，茲為確
    認系爭分割協議之法律關係存在，並無裁判分割之必要，爰提起本件訴訟等語。
    經查：
（一）依原告所提八十二年十二月九日共有物分割協議書記載：「茲因坐落：潮州鎮
      ○○段七○－二號、○．○四一○公頃；七○－二四號、○．○八○二公頃；
      七○－二六號、○．○三三四公頃；七○－三一號、○．○○○一公頃；六九
      －二號、○．二九七○公頃；六九－五號、○．○○○四公頃；七○－一號、
      ○．○○六九公頃（以上為農業區）。七○－二七號、○．○○三四公頃；七
      ○－三○號、○．○二四八公頃；七○－二八號、○．○○六○公頃；七○－
      二五號、○．○二四四公頃；六九號、○．○○○九公頃（以上為道路用地）
      。共十二筆土地係丙○○、簡新智、乙○○、簡徐桂英、簡坤泉、簡鐵樹、簡
      金鎮、簡耀光、簡志雄、簡傅蓮英、簡龍柱、簡陽輝、丁○○、甲○○○等十
      四人共有；且有部份共有人已將土地出受予：蔡明福、潘秀鳳、簡容玉、簡金
      在、簡蔡碧蓮、潘秋波等人；今為他日各共有人方便使用起見，同意分割及過
      ，絕無異議。立書之各共有人均應出具印鍵證人，土地所有權狀證本、印鑑章
      等共同辦理，恐口不憑，特立此書為據。」等語，且其上「立協議書人」欄內
      具有丙○○、簡新智、乙○○、簡徐桂英、簡坤泉、簡鐵樹、簡金鎮、簡耀光
      、簡志雄、簡傅蓮英、簡龍柱、簡陽輝、丁○○、甲○○○等十四人之簽名與
      印文。
（二）原告所提系爭分割協議書係由二張紙裝訂而成，此二張紙中間蓋有騎縫章，而
      分割圖並未與系爭分割協議書裝訂在一起，亦未蓋騎縫章等情，為兩造所不爭
      執，並經本院當庭勘驗屬實（見本院卷第五十六頁）。而原告陳稱：共有人丁○○於九十一年八、九月間自涂德仁代書取得系爭分割協議書與分割圖，旋陳
      於二審法院，詎被告夫婦當場爭執其存在，原告為尋求其他共有人認同，乃請
      其他共有人在分割圖上簽名等情。參以，原告所提分割圖之下方具有乙○○、
      簡徐桂英、簡坤泉、簡鐵樹、簡新智、丁○○、簡龍柱、簡陽輝、簡耀光、簡
      志雄、傅蓮英、簡金鎮、簡蔡碧蓮、簡潘秀鳳、簡金在、潘秋波等十六人簽名
      及印文，與系爭分割協議書之前開簽名與印文相較後，發現分割圖未具被告二
      人簽名與印文，並多出「簡蔡碧蓮」、「簡潘秀鳳」、「簡金在」、「潘秋波
      」等四人簽名。
（三）依原告所提土地登記謄本記載：系爭二十九筆土地，於八十八年五月間辦理地
      籍圖重測之前地號，即為系爭分割協議書所載前開十二筆地號，而簡蔡碧蓮於
      八十五年六月間，以買賣為原因登記取得系爭六○二與六一○地號土地所有權
      應有部分等情。而依原告所提分割圖顯示：其上所標示地號乃系爭分割協議書
      所載重測前地號，該重測前土地經以黑色實線劃分為二十九個區域，其中十二
      個區域分別標註「簡金鎮」、「徐貴英」、「丙○○」、「簡蔡碧蓮」、「潘
      秀鳳」、「簡金在」、「潘秋波」、「蔡明福」、「簡榮玉」等九人姓名等情
      ，且分割圖上黑色實線與原告所提九十一年七月二十九日屏潮法字第一七五八
      至一七七五號土地複丈成果圖（囑託法院及文號：台灣高等法院高雄分院民事
      庭九十一年七月二十四日九一雄分院文民盈九十一重上二○字第八三七八號）
      所載系爭土地之經界線大致相符，且分割圖上標註「簡蔡碧蓮」區域與其於八
      十五年六月間，以買賣為原因登記取得前開系爭土地所有權應有部分大致相符
      。
（四）原告訴訟代理人丁○○於本院審理時陳稱：「我們之前有分割協議，我們蓋完
      章之後再請地政的人員來測量，才會從原來十二筆地號變成二十九筆地號。」
      等語（見本院九十二年五月十三日言詞辯論筆錄）。綜上以觀，足認原告主張
      兩造及其他共有人於八十二年十二月九日簽訂系爭分割協議書，充其量僅係約
      定將重測前十二筆土地劃分為二十九筆土地，及之後登記取得所有權之簡蔡碧
      蓮等人應有部分應登記在其中數筆特定土地上，而八十八年間辦理地籍圖重測
      時，已依系爭分割協議書與分割圖所載內容，將該十二筆土地劃分成為系爭二
      十九筆土地。是原告所主張系爭分割協議書與分割圖，顯非就重測後系爭二十
      九筆土地，約定分割之方法。又原告請求就其主張前情，訊問涂德仁，已無調
      查之必要，併此敘明。
三、從而，原告請求確認兩造於八十二年十二月九日就系爭二十九筆土地之分割協議
    法律關係存在云云，為無理由，不應准許。
據上論結，原告之訴為無理由，並依民事訴訟法第七十八條，判決如主文。
中      華      民      國    九十二    年      五      月     二十九   日
                                    臺灣屏東地方法院民事第二庭
~B法      官  賴秀雯
右為正本係照原本作成。
如不服本判決，應於送達後廿日內，向本院提出上訴狀。
~B法院書記官  蔡進吉
中      華      民      國    九十二    年      五      月      二十九   日


司法院資訊處製作；財團法人民間司法改革基金會備份。
